【裁判字號】    96,訴,444
【裁判日期】    971229
【裁判案由】    分割共有物
【裁判全文】
臺灣屏東地方法院民事判決               96年度訴字第444號
原      告  丁○○王銀郡之承.
被      告  丙○○
            甲○○
            乙  ○
上列當事人間請求分割共有物事件，本院於民國97年12月17日言
詞辯論終結，判決如下：
    主     文
兩造共有坐落屏東縣里港鄉○○段四六之一地號、旱、面積一一
三五平方公尺土地，依下列方法分割：(一)如附圖所示編號1 部分
面積二八九平方公尺及編號2 部分面積一四二平方公尺均分歸被
告乙○取得；(二)如附圖所示編號3 部分面積一四八平方公尺分歸
被告甲○○取得；(三)如附圖所示編號4 部分面積一三八平方公尺
分歸原告取得；(四)如附圖所示編號5 部分面積一四三平方公尺分
歸被告丙○○取得；(五)如附圖所示編號6 部分面積二七五平方公
尺分歸兩造按原應有部分比例（即被告乙○為二分之一，原告及
被告丙○○、甲○○均為六分之一）繼續保持共有。但被告乙○
、甲○○各應補償原告新台幣肆仟伍佰元及壹萬玖仟伍佰元。
訴訟費用由被告乙○負擔二分之一，由被告丙○○、甲○○各負
擔六分之一，餘由原告負擔。
    事實及理由
一、本件由王銀郡起訴請求分割坐落屏東縣里港鄉○○段46之1
    地號、旱、面積1135平方公尺土地（以下簡稱系爭土地），
    訴訟繫屬後，王銀郡於民國97年9 月25日死亡，其配偶即原
    告因分割繼承取得其所遺系爭土地之共有權，原告依民事訴
    訟法第175 條第1 項之規定，具狀聲明承受訴訟，核無不合
    ，應予准許，合先敘明。
二、原告主張：系爭土地為兩造所共有，被告乙○之應有部分為
    2 分之1 ，伊及被告甲○○、丙○○之應有部分均為6 分之
    1 。系爭土地為鄉村區乙種建築用地，並無因其使用目的而
    有不能分割之情形，兩造亦未以契約訂有不分割之期限，惟
    其分割方法迄未能協議決定，爰依法訴請裁判分割。又系爭
    土地之分割方法，伊同意分配如附圖所示編號4 部分面積13
    8 平方公尺土地，如附圖所示編號6 部分面積275 平方公尺
    土地，留作道路，由兩告按原應有部分比例繼續保持共有，
    至伊受分配之面積不足部分，同意由被告乙○、甲○○按每
    平方公尺新台幣（下同）4,500 元計算，以金錢補償等情，
    並聲明：系爭土地准予分割。
三、被告則陳稱：系爭土地如附圖所示編號1 部分面積289 平方
    公尺上，有被告乙○所有之樓房及所使用之菜園，如附圖所
    示編號2 部分面積142 平方公尺上，有被告乙○所有已破舊
    之平房，被告乙○同意分配各該部分土地。系爭土地如附圖
    所示編號3 部分面積148 平方公尺及編號4 部分面積138 平
    方公尺上，分別有被告甲○○所有之樓房及車庫，被告甲○
    ○同意分配如附圖所示編號3 部分面積148 平方公尺土地。
    系爭土地如附圖所示編號5 部分面積143 平方公尺上，有被
    告甲○○、丙○○及已故王銀郡之父所遺破舊平房，被告丙
    ○○同意分配該部分土地。又渠等均同意如附圖所示編號6
    部分面積275 平方公尺土地，留作道路，由兩造按原應有部
    分比例繼續保持共有，被告乙○、甲○○多受分配部分，願
    按每平方公尺4,500 元計算，以金錢補償原告，另被告丙○
    ○少受分配之面積不足1 平方公尺，則毋須受補償等語，並
    均聲明：同意分割。
四、按各共有人，得隨時請求分割共有物。但因物之使用目的不
    能分割或契約訂有不分割之期限者，不在此限。分割之方法
    ，不能協議決定者，法院得因任何共有人之聲請，命為左列
    之分配：一、以原物分配於各共有人。二、變賣共有物，以
    價金分配於各共有人。以原物分配時，如共有人中，有不能
    按其應有部分受分配者，得以金錢補償之。民法第823 條第
    1 項及第824 條第2 項、第3 項定有明文。查系爭土地為鄉
    村區乙種建築用地，乃兩造所共有，被告乙○之應有部分為
    2 分之1 ，原告及被告甲○○、丙○○之應有部分均為6 分
    之1 ，且系爭土地並無因其使用目的而有不能分割之情形，
    兩造間亦未以契約訂有不分割之期限，惟其分割方法迄未能
    協議決定之事實，為兩造所不爭執，並有土地登記謄本及地
    籍圖謄本附卷可稽，堪信為實在。則原告請求判決分割系爭
    土地，於法自無不合，應予准許。
五、系爭土地地形狹長，西邊面臨屏東縣里港鄉○○村○○路○
    路寬約10公尺，北邊現有寬約2.5 公尺至3.5 公尺之巷道，
    如附圖所示編號1 部分有被告乙○所有之樓房，樓房東邊有
    其所使用之菜園，如附圖所示編號3 部分有被告甲○○所有
    之樓房，樓房東邊即如附圖所示編號4 及其以東部分，亦有
    被告甲○○所有之車庫，編號2 、5 部分，則除一部為庭院
    空地外，有被告乙○所有及被告甲○○、丙○○之父所遺破
    舊之平房，已不堪居住使用等情，業據兩造陳明在卷，並經
    本院會同屏東縣里港地政事務所測量員勘測屬實，製有勘驗
    筆錄、附圖及土地複丈成果圖在卷可憑。關於系爭土地之分
    割方法，本院斟酌被告乙○、甲○○所有之樓房，價值較高
    ，均有予以保留之必要，且分得土地東側部分之共有人應有
    適當之聯外道路，暨兩造在訴訟中已就分割方法取得共識，
    同意由被告乙○分配如附圖所示編號1 、2 部分，被告甲○
    ○、原告及被告丙○○各分配如附圖所示編號3 、4 、5 部
    分，如附圖所示編號6 部分則留作道路，由兩造按原應有部
    分比例繼續保持共有等一切情狀，認依主文第1 項前段所示
    之方法分割系爭土地，尚屬適當，爰依此方法予以分割。又
    依前述方法分割系爭土地，被告乙○受分配之面稱共568.5
    平方公尺【289 ＋142 ＋（275 ×1/2） 】，較其應有部分
    折算之面積567.5 平方公尺多出1 平方公尺；被告甲○○受
    分配之面積共193 又5/6 平方公尺【148 ＋（275 ×1/6）
    】，較其應有部分折算之面積189 又1/6 平方公尺多出4 又
    2/3 平方公尺；原告受分配之面積共183 又5/6 平方公尺【
    138 ＋（275 ×1/6） 】，較其應有部分折算之面積189 又
    1/6 平方公尺短少5 又1/3 平方公尺；被告丙○○受分配之
    面積共188 又5/6 平方公尺【143 ＋（275 ×1/6） 】，較
    其應有部分折算之面積189 又1/6 平方公尺短少1/3 平方公
    尺。就此，被告丙○○表明毋須受補償，原告及被告乙○、
    甲○○均同意以每平方公尺4,500 元計算補償金額，並由被
    告乙○就其多出之1 平方公尺補償原告4,500 元，其餘原告
    短少之4 又1/3 平方公尺則由被告甲○○補償19,500元，爰
    據此諭知被告乙○、甲○○應補償原告之金額如主文第1 項
    後段所示。
六、據上論結，本件原告之訴為有理由，依民事訴訟法第78條、
    第80條之1 、第85條第1 項但書，判決如主文。
中    華    民    國    97    年    12    月    29    日
                    民事第一庭    法  官  春生
正本係照原本作成。
如不服本判決，應於收受送達後20日內向本院提出上訴書狀，其
未表明上訴理由者，應於提出上訴後20日內向本院補提理由書狀
（均須按他造當事人之人數附繕本）。
                                  書記官  顏子仁
中    華    民    國    97    年    12    月    29    日


司法院資訊處製作；財團法人民間司法改革基金會備份。
